臺灣高等法院刑事判決
109年度上易字第1264號
上  訴  人  臺灣宜蘭地方檢察署檢察官
被      告  蘇友沁


上列上訴人因被告詐欺案件，不服臺灣宜蘭地方法院109年度易
字第26號，中華民國109年5月14日第一審判決（起訴案號：臺灣
宜蘭地方檢察署108年度偵字第5748號），提起上訴，本院判決
如下：
    主  文
原判決撤銷。
蘇友沁幫助犯詐欺取財罪，處拘役貳拾日，如易科罰金，以新臺
幣壹仟元折算壹日。
    事  實
一、蘇友沁雖預見提供金融機構帳戶之存摺、金融卡及密碼供他
    人使用，將可供詐欺犯罪者作為詐騙他人將款項匯入該帳戶
    之用，而幫助他人犯詐欺取財罪，竟仍基於幫助詐欺取財之
    不確定故意，於民國108年8月2日某時許，在某統一超商內
    ，將其所申設臺灣中小企業銀行帳號00000000000號帳戶（
    下稱中小企銀帳戶）之提款卡，以店到店之方式，寄送予真
    實姓名年籍不詳、自稱「林信誠」之人收受，並以通訊軟體
    LINE告知「林信誠」該帳戶之密碼，而任由他人作為詐欺取
    財所用。嗣該人或其所屬詐騙集團成員於取得蘇友沁交付之
    上開中小企銀帳戶提款卡及密碼後，即意圖為自己不法之所
    有，分別為下列犯行：
  ㈠於108年8月5日下午6時36分許，佯裝為友人王文彬撥打電話
    予楊菘富，表示其電話及LINE均已更換後，再於同年月6日
    下午1時26分許，透過LINE與楊菘富聯絡，佯稱其與他人合
    股，但因現金不足，急需向楊菘富借款新臺幣（下同）5萬
    元，並稱隔日即會返還云云，致楊菘富陷於錯誤，於108年8
    月6日下午2時30分許，在臺灣中小企業銀行臺東分行，以無
    摺存款之方式，將5萬元存入上開中小企銀帳戶，旋遭提領
    一空。
  ㈡於108年8月6日下午3時14分許，佯裝為友人蔡惠嵐撥打電話
    予謝惠菁，要求謝惠菁加LINE後，再透過LINE之電話功能向
    謝惠菁佯稱另名友人急需用錢，需要借款5萬元，並將錢匯
    入該友人之帳戶云云，致謝惠菁陷於錯誤，以網路轉帳之方
    式，於108年8月7日下午2時6分許、同日下午2時7分許，將3
    萬元、2萬元接續轉入上開中小企銀帳戶，旋遭提領一空。
二、案經楊菘富、謝惠菁告訴宜蘭縣政府警察局蘇澳分局（下稱
    蘇澳分局）報請臺灣宜蘭地方檢察署（下稱宜蘭地檢署）檢
    察官偵查後起訴。
    理  由
壹、證據能力方面：
一、按被告以外之人於審判外之言詞或書面陳述，除法律另有規
    定者外，不得作為證據。又被告以外之人於審判外之陳述，
    雖不符合刑事訴訟法第159條之1至第159條之4之規定，但經
    當事人於審判程序同意作為證據，法院審酌該言詞陳述或書
    面陳述作成時之情況，認為適當者，亦得為證據；當事人、
    代理人或辯護人於法院調查證據時，知有刑事訴訟法第159
    條第1項不得作為證據之情形，而未於言詞辯論終結前聲明
    異議者，視為有前項之同意，刑事訴訟法第159條第1項及第
    159條之5分別定有明文。本判決下列所引用被告蘇友沁以外
    之人於審判外之陳述，雖屬傳聞證據，惟檢察官及被告於本
    院審理迄至言詞辯論終結前均未就證據能力部分聲明異議，
    本院審酌上開證據資料製作時之情況，尚無違法不當及證明
    力明顯過低之瑕疵，且與本案待證事實間具有相當關聯性，
    亦認為以之作為證據應屬適當，依刑事訴訟法第159條之5規
    定，認前揭證據資料均有證據能力，先予敘明。
二、至於本判決所引用之非供述證據部分，與本案均有關連性，
    亦無證據證明係實施刑事訴訟程序之公務員以不法方式所取
    得，依刑事訴訟法第158條之4之反面解釋，當有證據能力，
    復於本院審理時，提示並告以要旨，使檢察官、被告充分表
    示意見，自得為證據使用。
貳、實體方面：
一、訊據被告固坦承有於上開時、地，將其所申設之前開中小企
    銀提款卡，以店到店之方式，寄送予真實姓名年籍不詳、自
    稱「林信誠」之人收受，且於LINE中告知該帳戶密碼，惟矢
    口否認有何幫助詐欺取財之犯行，辯稱：當初是對方打電話
    跟我說可以辦信貸，我也真的想要辦信貸來買新車，才會依
    照對方的指示寄提款卡給他，也告訴對方密碼，我之前沒有
    辦過任何貸款，所以我就相信他云云。經查：
  ㈠被告於108年8月2日某時許，在某統一超商內，將其所申設上
    揭中小企銀帳戶之提款卡，以店到店之方式，寄送予真實姓
    名年籍不詳、自稱「林信誠」之人收受，並以LINE告知該帳
    戶之密碼等情，業據被告坦承不諱，並有該中小企銀帳戶之
    交易往來明細、被告與「林信誠」間之LINE對話紀錄、被告
    金融帳戶開戶狀況查詢結果在卷可稽（見蘇澳分局警澳偵字
    第1080011984號刑案偵查卷宗〈下稱警卷〉第13頁正反面、第
    32頁至第37頁、宜蘭地檢署108年度偵字第5748號卷〈下稱偵
    字卷〉第13頁）。又該人或其所屬詐騙集團成員於取得被告
    交付之上開中小企銀帳戶提款卡及密碼後，即分別於上開時
    間，以前開方式詐騙告訴人楊菘富、謝惠菁，致渠等陷於錯
    誤，依詐騙集團成員之指示，於上揭時間，各以無摺存入5
    萬元、網路轉帳3萬元及2萬元至被告所有該中小企銀帳戶乙
    情，亦據告訴人楊菘富、謝惠菁指訴明確（見警卷第7頁至
    第12頁），復有告訴人楊菘富之存款憑條及與詐騙集團成員
    間之LINE對話內容截圖、告訴人謝惠菁所有中華郵政帳戶存
    摺封面、內頁、交易明細及與詐騙集團成員間之LINE對話內
    容截圖附卷可憑（見警卷第17頁至第19頁、第23頁至第27頁
    ），上情自均堪認定。
　㈡被告雖辯稱當初是對方打電話說可以辦信貸，其也真的想要
    辦信貸來買新車，才會依照對方之指示寄提款卡，也告訴對
    方密碼，其之前沒有辦過任何貸款，所以就相信他云云；然
    查：
　⒈按刑法上之故意，可分為確定故意（直接故意）與不確定故
    意（間接故意或未必故意），所謂不確定故意，係指行為人
    對於構成犯罪之事實，預見其發生而其發生並不違背其本意
    者，刑法第13條第2項定有明文。而基於申辦貸款之意思提
    供帳戶金融卡及密碼予他人，與是否同時具有幫助詐欺取財
    之不確定故意，並非絕對對立、不能併存之事，亦即縱係因
    申辦貸款業務而與對方聯繫接觸，但於提供帳戶金融卡及密
    碼予對方時，依行為人本身之智識能力、社會經驗、與對方
    互動之過程等情狀，如行為人對於其所提供之帳戶資料，已
    預見被用來作為詐欺取財等非法用途之可能性甚高，惟仍心
    存僥倖認為不會發生，而將該等金融機構帳戶物件提供他人
    使用，可認其對於自己利益之考量遠高於他人財產法益是否
    因此受害，其容任該等結果發生而不違背其本意，自仍應認
    具有幫助詐欺取財之不確定故意，而成立幫助詐欺取財罪。
　⒉本件依被告如下之供詞：
　⑴於警詢時供稱：108年8月10日左右我接到電話，告訴我說他
    是上凱代辦中心的服務人員，要跟我互相留LINE，我與對方
    互加LINE好友後，對方就告訴我辦理車貸及信用貸款的流程
    ，要我給他身分證件影本及上開中小企業銀行帳戶金融卡，
    我就依照對方指示，在統一超商內將前開中小企業銀行帳戶
    提款卡寄給名為「林信誠」的人，提款卡密碼是對方在LINE
    裡面跟我要，我才將密碼告訴他等語（見警卷第3頁反面至
    第4頁、第5頁反面至第6頁）。
　⑵於偵查時供述：中小企銀帳戶是我16、17歲打工時領薪所辦
    ，108年8月10日左右我接到電話，對方是男的，說他是上凱
    代辦中心的人員，問我有無資金需求，我有問他可否幫我辦
    一台車子貸款，我當時需要貸款20萬元，他說可以幫我貸到
    40萬元，我們用LINE聯絡，對方要我把提款卡、身分證影本
    用7-11店到店寄到他那邊，我不知道辦貸款為什麼要用到我
    的提款卡，我也沒有問他，寄出時我有用LINE告知對方提款
    卡密碼，對方LINE的名字叫「林信誠」，他只說工作流程要
    7到14天，會幫我跟銀行貸款，但沒說要跟哪家銀行貸及利
    息為何，也沒有說要如何還款，我將提款卡寄給對方前，也
    沒有先查證對方的真實姓名年籍資料及公司實際從事何行業
    ，我也不知道對方在公司擔任何職務，除了LINE以外，我沒
    有對方的聯絡方式，對方沒有叫我填寫貸款申請書，我寄出
    帳戶前帳戶餘額只有10幾元，我之前沒有辦過貸款，不懂買
    車時請車商一起辦貸款，寄出提款卡當下我沒有想那麼多，
    我是高職肄業，念高職時在做汽車美容，做約3到4年，在OK
    超商做過店員3個月，之後考上駕照有做送貨3個月，目前在
    做人力派遣的粗工，包括清潔工地、地下水道清潔、水泥廠
    的粉塵清潔，我騎的機車是媽媽幫我貸款的，用媽媽的名字
    辦的，錢是媽媽先給機車行，我再給媽媽等語（見偵字卷第
    9頁至第10頁反面）。
　⑶於原審準備程序時供稱：我承認有把帳戶給對方，但我不知
    道對方會把我的帳戶拿去犯罪，我當時的想法是貸款公司好
    心要幫我辦車貸，我都沒有問別人車貸要怎麼辦理等語（見
    臺灣宜蘭地方法院109年度易字第26號卷〈下稱易字卷〉第32
    頁）。
　⑷於原審審理時供述：我對於檢察官起訴的犯罪事實沒有意見
    ，我是交身分證影本、提款卡，我沒有寄存摺封面，也沒有
    補拍存摺封面影本給對方，我在偵查中所述的學經歷及生活
    狀況是正確的，當時我是想要買車，我接到對方電話的時間
    應該是7月底等語（見易字卷第55頁至第56頁）。
　⑸於本院準備程序時供稱：我確實有提供提款卡、密碼，但我
    當下不知道對方會拿去詐騙，當時是對方打電話跟我說可以
    辦信貸，我也真的想要辦信貸來買新車，對方跟我說要寄證
    件、戶頭、提款卡、存摺給他，這是我第一次遇到，我之前
    沒有辦過任何貸款，我之前有工作過，薪資都是入我的帳戶
    ，對方叫我提供帳戶給他之前，叫我把裡面的錢全部領出來
    ，我沒想那麼多，我也不知道LINE名稱「林信誠」是誰等語
    （見本院卷第48頁）。
　⑹於本院審理時供述：是林信誠叫我把提款卡、密碼寄給他，
    我當時想說可以辦貸款，因為我要買車，當時不懂，所以沒
    有去銀行借錢，對方沒有提供真實姓名或任何證明我就相信
    對方，將我的提款卡、密碼交給對方，我是沒有想那麼多，
    如果真的要判我有罪，請判輕一點等語（見本院卷第73頁至
    第74頁）。
　⑺併參被告於108年8月2日交寄上開中小企銀帳戶提款卡及密碼時，帳戶餘額為11元等節（見警卷第13頁），可知被告對於其所申辦貸款之對象究係為何人毫無所悉，而被告於提供前開中小企銀帳戶之提款卡及密碼予他人時，雖僅年約19歲，為高職肄業之學歷，然名下銀行帳戶不只1個（見偵字卷第13頁），且已有多份工作經驗，該中小企銀帳戶即其斯時為薪轉而開立，其母親並曾為其辦理機車之貸款，當知悉或可透過諮詢其母親之方式獲悉銀行辦理貸款主要係審酌申貸人之資力、信用及償債能力，申貸人應無提供帳戶提款卡及密碼之必要，一旦將帳戶之提款卡及密碼提供他人，己身帳戶內之金錢即有遭他人提領之可能，卻仍在不知悉何以對方需要提供帳戶密碼，對方又未告以申貸之利率、如何償還貸款等資訊之情形下，逕將所有中小企銀帳戶之密碼告知對方，不僅與銀行辦理信用貸款時之常理相悖，亦與一般智識程度正常之人為免自身帳戶內之金錢遭他人冒領，多小心保管帳戶提款卡及密碼之常情不符，反見被告存有縱該帳戶有遭他人作為詐欺取財等非法用途之可能性，惟因帳戶餘額不多，自己不會受有太大損害之僥倖心態，其存有幫助詐欺取財之不確定故意甚明。
　⒊此外，依被告所提出其與「林信誠」間之LINE對話紀錄（見
    警卷第32頁至第41頁），固可獲悉其確有與「林信誠」討論
    貸款一事，並係依對方指示交寄中小企銀帳戶提款卡及告知
    提款卡密碼，嗣後亦介紹女友辦理貸款，並有詢問撥貸時間
    ，但此與其係在完全不知悉對方公司行號名稱、承辦人員真
    實姓名資料之情形下，猶逕自交付個人重要之金融帳戶資料
    ，而存有幫助詐欺取財不確定故意乙節，係屬二事，自難憑
    此逕為有利於被告之認定。
　㈢綜上，被告所辯為不可採。本案事證明確，被告犯行已堪認
    定，應依法論科。　　
二、論罪科刑部分：
　㈠按刑法上之幫助犯，係對於犯罪與正犯有共同之認識，而以
    幫助之意思，對於正犯資以助力，而未參與實施犯罪之行為
    者而言（最高法院88年度臺上字第1270號判決意旨參照）。
    被告提供帳戶之提款卡及密碼供幫助他人遂行詐欺取財，並
    無共同實行詐欺犯行之犯意聯絡或行為分擔，僅有幫助他人
    遂行詐欺之意思及行為，核其所為，係犯刑法第30條第1項
    前段、第339條第1項詐欺取財罪之幫助犯，爰依同法第30條
    第2項之規定，減輕其刑。
  ㈡被告以一提供金融帳戶提款卡及密碼之幫助行為，使詐騙集
    團成員得以藉此分別向告訴人楊菘富、謝惠菁行騙，而遂行
    數次詐欺取財犯行，核屬同種想像競合犯，應依刑法第55條
    之規定，從一幫助詐欺取財罪處斷。
  ㈢本案被告所為，應構成上開幫助詐欺取財罪，業經本院論述
    如前，原審未察，遽為被告無罪之諭知，尚有未恰。檢察官
    上訴指摘原判決諭知無罪不當，請求撤銷改判，為有理由。
  ㈣爰審酌被告於行為時為年約19歲之人，應有相當之智識能力
    與社會經驗可判斷如將所有之金融帳戶提款卡及密碼交付予
    他人，他人將有用以為詐騙犯行之高度可能，卻猶交付之，
    使無辜之告訴人楊菘富、謝惠菁因遭詐騙集團詐騙，分別以
    無摺存入5萬元、網路轉帳3萬元及2萬元至被告所交付之上
    開中小企銀帳戶，而受有金錢上之損失，是被告交付金融帳
    戶提款卡及密碼之行為實已助長詐騙財產犯罪之風氣，且使
    執法人員難以追查詐騙人士之真實身分，導致犯罪橫行，行
    為自有不該，其於犯後又未能坦認犯行，彌補告訴人楊菘富
    、謝惠菁之損失，併參其自承目前從事粗工，家中有父母、
    祖母，收入要負擔家用之家庭生活狀況（見本院卷第72頁）
    等一切情狀，量處如主文所示之刑，並諭知易科罰金之折算
    標準，以示懲儆。
  ㈤末因卷內查無積極證據足認被告有因本案犯行獲得現金或任
    何利益，自無庸依刑法第38條之1、第38條之2等規定宣告沒
    收犯罪所得或追徵其價額。至被告所幫助之詐騙集團成員雖
    向告訴人楊菘富、謝惠菁詐得金錢，然幫助犯僅對犯罪構成
    要件以外之行為加以助力，而無共同犯罪之意思，自不適用
    責任共同原則，對於正犯所有因犯罪所得之物，無庸為沒收
    之宣告（最高法院86年度台上字第6278號、89年度台上字第
    6946號判決意旨參照），故本案就詐欺集團成員之犯罪所得
    ，亦無庸併予宣告沒收，附此敘明。
據上論斷，應依刑事訴訟法第369條第1項前段、第364條、第299
條第1項前段，判決如主文。
本案經檢察官劉憲英提起公訴，檢察官黃育仁提起上訴，檢察官
林奕彣到庭執行職務。
中　　華　　民　　國　　109 　年　　10　　月　　21　　日
                  刑事第四庭  審判長法　官  陳筱珮
                                    法　官  吳元曜
                                    法　官  羅郁婷
以上正本證明與原本無異。
如不服本判決，應於收受送達後20日內向本院提出上訴書狀，其
未敘述上訴之理由者並得於提起上訴後20日內向本院補提理由書
（均須按他造當事人之人數附繕本）「切勿逕送上級法院」。
                                    書記官  蔡易霖
中　　華　　民　　國　　109 　年　　10　　月　　21　　日
附錄：本案論罪科刑法條全文
中華民國刑法第339條
意圖為自己或第三人不法之所有，以詐術使人將本人或第三人之
物交付者，處5年以下有期徒刑、拘役或科或併科50萬元以下罰
金。
以前項方法得財產上不法之利益或使第三人得之者，亦同。
前二項之未遂犯罰之。